ACORDAO-COMPLETO-2411529

ACÓRDÃO 6893/2020 ATA 21/2020 - SEGUNDA CÂMARA

VISTOS, relatados e discutidos estes autos de processo de aposentadoria de servidora do Tribunal Regional do Trabalho da 2ª Região/SP,
ACORDAM os Ministros do Tribunal de Contas da União, reunidos em sessão da Segunda Câmara, diante das razões expostas pelo relator e com fundamento na Constituição Federal, art. 71, III e IX e na Lei 8.443/1992, arts. 1º, V, e 39, II, em:
9.1. considerar ilegal a presente concessão e negar registro ao respectivo ato;
9.2. dispensar a devolução dos valores indevidamente recebidos de boa-fé pela interessada, nos termos do Enunciado 106 da Súmula de Jurisprudência deste Tribunal;
9.3. determinar ao Tribunal Regional do Trabalho da 2ª Região/SP que adote as seguintes providências, sob pena de responsabilidade solidária da autoridade administrativa omissa:
9.3.1. suspenda os pagamentos realizados com base no ato ora impugnado;
9.3.2. emita novo ato de aposentadoria escoimado das irregularidades apontadas, submetendo-o a este Tribunal no prazo de trinta dias, pelo sistema e-Pessoal;
9.3.3. comunique à interessada a deliberação deste Tribunal e a alerte de que o efeito suspensivo proveniente da eventual interposição de recursos, junto ao TCU, não a eximirá da devolução dos valores indevidamente recebidos após a notificação;
9.4. dar ciência desta deliberação à interessada e ao Tribunal Regional do Trabalho da 2ª Região/SP.

Análise de ato de concessão de aposentadoria de servidora do Tribunal Regional do Trabalho da 2ª Região/SP.

Segunda Câmara

3. Interessada: Luiza Regina Zierhofer (XXX.393.818-XX).

13.1. Ministros presentes: Ana Arraes (Presidente), Augusto Nardes (Relator) e Aroldo Cedraz.
13.2. Ministro-Substituto convocado: Augusto Sherman Cavalcanti.
13.3. Ministro-Substituto presente: Marcos Bemquerer Costa.

AUGUSTO NARDES

Adoto como relatório a instrução a seguir reproduzida (peça 5) , a qual contou com a anuência dos dirigentes da Secretaria de Fiscalização de Pessoal - Sefip e do representante do Ministério Público especializado, Procurador Marinus Eduardo de Vries Marsico (peça 7) :
EXAME TÉCNICO
4.	A servidora Luiza Regina Zierhofer (CPF: XXX.393.818-XX) se aposentou voluntariamente em 7/1/2016, com proventos integrais, sendo o benefício concedido com fundamento no art. 40, III, "a", da Constituição Federal de 1988, com redação dada pela EC 20/1998. O cálculo da aposentadoria é feito pela média das remunerações, com reajuste pelos índices do RGPS (peça 2) , consoante o disposto nos §§ 3º, 8º e 17 da CF/1988, com redação dada pela EC 41/2003 e regulamentação pela MP 167/2004, posteriormente convertida na Lei 10.887/2004.
5.	Conforme se verifica no ato de concessão ora examinado, a servidora se aposentou aos 60 anos de idade, contando o tempo de contribuição de 35 anos, 6 meses e 25 dias.
6.	Ainda com base nas informações consignadas no ato de concessão, verifica-se que constou da base de cálculo da aposentadoria da servidora a vantagem "opção", de que trata o art. 193 da Lei 8.112/1990, vantagem essa não aplicável aos servidores que implementaram o direito à aposentadoria após a publicação da Emenda Constitucional 20/1998 (16/12/1998) .
7.	Cabe lembrar que o §2º do art. 40 da Constituição Federal, com redação dada pela EC 20/1998, vedou a concessão de proventos de aposentadoria em valor superior à remuneração da ativa, in verbis:
§ 2º Os proventos de aposentadoria e as pensões, por ocasião de sua concessão, não poderão exceder a remuneração do respectivo servidor, no cargo efetivo em que se deu a aposentadoria ou que serviu de referência para a concessão da pensão.
8.	No caso concreto ora examinado, verifica-se que a aposentadoria da servidora teve sua vigência a contar de 7/1/2016, sendo o tempo de serviço igualmente contabilizado até aquela data, ou seja, mais de dezessete anos após o prazo limite para a percepção do benefício. Portanto, segundo as disposições da EC 20/1998, a parcela "opção" não se ajusta à hipótese de concessão tratada no presente feito.
9.	Cabe, por oportuno, mencionar a recente evolução jurisprudencial desta Corte de Contas sobre o tema em estudo.
Evolução jurisprudencial quanto ao pagamento da vantagem "opção"
10.	Embora a possibilidade de percepção de proventos de aposentadoria em valor superior à remuneração da ativa fosse outrora reconhecida por este Tribunal, nos termos do Acórdão 2076/2005-TCU-Plenário (relator: Ministro Valmir Campelo) , tal entendimento foi revisto, inicialmente, mediante o Acórdão 2988/2018-TCU-Plenário (relatora: Ministra Ana Arraes) , e depois, com a prolação do Acórdão 1599/2019-TCU-Plenário (relator: Ministro Benjamin Zymler) .
11.	A dicção firmada no Acórdão 2076/2005-TCU-Plenário admitia a seguinte possibilidade:
"9.3.1. é assegurada na aposentadoria a vantagem decorrente da opção, prevista no art. 2º da Lei nº 8.911/94, aos servidores que, até a data de 18 de janeiro de 1995, tenham satisfeito os pressupostos temporais estabelecidos no art. 193 da Lei 8.112/90, ainda que sem os requisitos para aposentação em qualquer modalidade;" (sem grifo no original) 
12. 	No Acórdão 2988/2018-TCU-Plenário (relatora: Ministra Ana Arraes) , embora tenha tratado de questão interna corporis, este Tribunal estabeleceu a seguinte interpretação:
"9.2. deixar assente que os servidores do Tribunal de Contas da União que tenham satisfeito os pressupostos temporais estabelecidos no art. 193 da Lei 8.112/1990 e os requisitos para aposentadoria até 18/1/1995 podem acrescer aos proventos de inatividade, deferidos com base na remuneração do cargo efetivo, o valor da função de confiança, paga pelo valor integral, ou a vantagem dos quintos/décimos/VPNI, de forma não cumulativa, em razão da vedação contida no § 2º do próprio art. 193 da Lei 8.112/1990". (sem grifo no original) 
13.	Posteriormente, com o advento do Acórdão 1599/2019-TCU-Plenário (relator: Ministro Benjamin Zymler) , esta Corte de Contas passou a adotar o seguinte entendimento:
9.4. firmar entendimento de que é vedado o pagamento das vantagens oriundas do art. 193 da Lei 8.112/1990, inclusive o pagamento parcial da remuneração do cargo em comissão  ("opção") , aos servidores que implementaram os requisitos de aposentadoria após 16/12/1998, data de publicação da Emenda Constitucional 20, que limitou o valor dos proventos à remuneração do cargo efetivo no qual se deu a aposentadoria. (sem grifo no original) 
14.	Assim, considerando que a inclusão da vantagem "opção" no cálculo da aposentadoria da servidora contraria o entendimento firmado no Acórdão 1599/2019-TCU-Plenário, resta eivado de mácula o ato de concessão de aposentadoria em exame.
Pagamento indevido do percentual de 13,23% (VPI) 
15.	Conforme se verifica no ato de concessão aqui examinado, constaram da base de cálculo dos proventos de aposentadoria da servidora parcelas intituladas "VPI (PROCESSO) " e "VPI FC (PROCESSO) ", ambas no percentual de 13,23%, alusivas à concessão administrativa da Vantagem Pecuniária Individual (VPI) , de que trata a Lei 10.698/2003, aos servidores públicos federais de órgãos que compõem o Poder Judiciário e o Ministério Público.
16.	O pagamento de tal vantagem é rechaçado pela Jurisprudência desta Corte de Contas, bem como pelo Supremo Tribunal Federal, inexistindo amparo legal para a manutenção do pagamento dessa vantagem.
17.	No âmbito do STF, em medida liminar concedida em 10/3/2016, nos autos da Reclamação 14.872/DF, ajuizada pela União, restou assentado pelo órgão maior do Poder Judiciário a ilegalidade do referido reajuste, in verbis:
" (...) o ato reclamado respalda-se no princípio da isonomia e na suposta violação do art. 37, X, da CF/1988, para convolar incremento absoluto de R$ 59,87 (cinquenta e nove reais e oitenta e sete centavos) em aumento de 13,23% retroativo a 2003, sem nenhuma autorização legal, em clara e direta afronta não só ao princípio da legalidade, como também à caudalosa jurisprudência do STF, que originaram a Súmula 339, posteriormente convertida na Súmula Vinculante 37"
18.	Nessa mesma linha de entendimento tem se manifestado este Tribunal de Contas, a exemplo do Acórdão 1120/2017-TCU-Plenário, de relatoria do Ministro Benjamin Zymler, conforme excerto abaixo transcrito:
REPRESENTAÇÃO. PAGAMENTO ADMINISTRATIVO DO REAJUSTE DE 13,23% AOS SERVIDORES PÚBLICOS FEDERAIS DO PODER JUDICIÁRIO E DO MINISTÉRIO PÚBLICO, EM DECORRÊNCIA DA APLICAÇÃO DA LEI Nº 10.698/2003, QUE INSTITUIU VANTAGEM PECUNIÁRIA INDIVIDUAL DE R$ 59,87. ILEGALIDADE. Acórdão 849/2017-TCU-Plenário. PRECEDENTES DO STF.
19.	Assim, a ilegalidade do ato de concessão em exame decorre tanto do pagamento da vantagem "opção", quanto do pagamento da vantagem pecuniária no percentual de 13,23%.
20.	Cumpre observar que, não havendo decorrido o prazo 5 (cinco) anos desde o ingresso do ato de concessão nesta Corte de Contas, não há a necessidade de se instalar o contraditório, consoante o entendimento firmado no Acórdão 587/2011-TCU-Plenário, de relatoria do Ministro Valmir Campelo.
21	Desse modo, propõe-se considerar ilegal, para fim de registro, o ato de concessão de aposentadoria ora examinado.
CONCLUSÃO 
22.	Em vista do acima expendido, propõe-se considerar ilegal, negando-lhe registro, o ato inicial de concessão de aposentadoria constante deste processo, haja vista o pagamento indevido das vantagens "opção" e VPI (13,23%) .
PROPOSTA DE ENCAMINHAMENTO
23.	Ante o exposto, e de conformidade com o preceituado nos artigos 71, III, da Constituição Federal de 1988; 1º, V, e 39, II, da Lei 8.443/1992; 1º, VIII, 259, II, 260, § 1º, e 262, § 2º, do Regimento Interno/TCU, propõe-se:
23.1	considerar ilegal, negando-lhe registro, o ato de concessão inicial da aposentadoria de Luiza Regina Zierhofer (CPF: XXX.393.818-XX) , haja vista o pagamento da vantagem "opção", oriunda do art. 193 da Lei 8.112/1990, embora a servidora tenha implementado os requisitos para aposentadoria após 16/12/1998, bem como em razão do pagamento da VPI de que trata a Lei 10.698/2003, no percentual de 13,23%, contrariando o entendimento firmado no âmbito do STF e desta Corte de Contas.
23.1.1	dispensar o ressarcimento das quantias indevidamente recebidas, presumida a boa-fé, consoante o disposto no Enunciado 106 da Súmula de Jurisprudência do TCU;
23.1.2	determinar ao Tribunal Regional do Trabalho da 2ª Região/SP que, nos termos dos art. 262, caput, do Regimento Interno do TCU e 19, caput, da Instrução Normativa - TCU 78/2018:
a) abstenha-se de realizar pagamentos decorrentes do ato de concessão considerado ilegal, no prazo de 15 (quinze) dias, contado a partir da ciência dessa deliberação, sujeitando-se a autoridade administrativa omissa à responsabilidade solidária;
b) comunique à servidora acerca do teor deste Acórdão, alertando-a de que o efeito suspensivo proveniente da interposição de eventuais recursos junto ao TCU não a eximirá da devolução dos valores percebidos indevidamente após sua notificação, caso os recursos não sejam providos;
c) emita e disponibilize no sistema e-Pessoal, no prazo de 30 (trinta) dias, novo ato de concessão, escoimado das irregularidades apontadas, nos termos do art. 262, § 2º, do Regimento Interno do TCU; e
d) encaminhe ao Tribunal o comprovante de que a interessada tomou ciência do inteiro teor desta deliberação.
É o relatório.

não há.

Procurador Marinus Eduardo De Vries Marsico.

PESSOAL. APOSENTADORIA. VPI LEI 10.698/2003. VANTAGEM DE OPÇÃO DO ART. 2º DA LEI 8.911/1994. ILEGALIDADE. DETERMINAÇÕES.

APOSENTADORIA (APOS)

Secretaria de Fiscalização de Pessoal (SEFIP).

Em exame ato de concessão de aposentadoria no interesse de Luiza Regina Zierhofer, ex-servidora do Tribunal Regional do Trabalho da 2ª Região/SP, submetido para fins de registro.
2.	O Controle Interno manifestou-se pela legalidade do ato.
3.	A Secretaria de Fiscalização de Pessoal - Sefip, em sua bem lançada instrução, demonstrou a ocorrência de duas possíveis irregularidades no ato em questão, quais sejam:
	i) concessão da vantagem de opção de que trata o art. 2º, da Lei 8.911/1994;
	ii) inclusão na base de cálculo dos proventos de aposentadoria da servidora parcelas intituladas "VPI (PROCESSO) " e "VPI FC (PROCESSO) ", ambas no percentual de 13,23%, alusivas à concessão administrativa da Vantagem Pecuniária Individual (VPI) , de que trata a Lei 10.698/2003, aos servidores públicos federais de órgãos que compõem o Poder Judiciário e o Ministério Público.
4.	De início, informo que adiro integralmente à solução alvitrada pela unidade técnica, corroborada pelo parquet especializado.
5.	Começo a análise pela ilegalidade decorrente da concessão das parcelas intituladas VPI e VPI FC, no percentual de 13,23%, com base na Lei 10.698/2003.
6.	O tema está pacificado nesta E. Corte e no Supremo Tribunal Federal. Transcrevo, por oportuno, trecho da instrução técnica:
17. No âmbito do STF, em medida liminar concedida em 10/3/2016, nos autos da Reclamação 14.872/DF, ajuizada pela União, restou assentado pelo órgão maior do Poder Judiciário a ilegalidade do referido reajuste, in verbis: 
" (...) o ato reclamado respalda-se no princípio da isonomia e na suposta violação do art. 37, X, da CF/1988, para convolar incremento absoluto de R$ 59,87 (cinquenta e nove reais e oitenta e sete centavos) em aumento de 13,23% retroativo a 2003, sem nenhuma autorização legal, em clara e direta afronta não só ao princípio da legalidade, como também à caudalosa jurisprudência do STF, que originaram a Súmula 339, posteriormente convertida na Súmula Vinculante 37" 
18. Nessa mesma linha de entendimento tem se manifestado este Tribunal de Contas, a exemplo do Acórdão 1120/2017-TCU-Plenário, de relatoria do Ministro Benjamin Zymler, conforme excerto abaixo transcrito: 
REPRESENTAÇÃO. PAGAMENTO ADMINISTRATIVO DO REAJUSTE DE 13,23% AOS SERVIDORES PÚBLICOS FEDERAIS DO PODER JUDICIÁRIO E DO MINISTÉRIO PÚBLICO, EM DECORRÊNCIA DA APLICAÇÃO DA LEI Nº 10.698/2003, QUE INSTITUIU VANTAGEM PECUNIÁRIA INDIVIDUAL DE R$ 59,87. ILEGALIDADE. Acórdão 849/2017-TCU-Plenário. PRECEDENTES DO STF. 
19. Assim, a ilegalidade do ato de concessão em exame decorre tanto do pagamento da vantagem "opção", quanto do pagamento da vantagem pecuniária no percentual de 13,23%.
7.	Passo a enfrentar a questão relacionada à vantagem da opção. 
8.	O entendimento anterior sobre a matéria estava consubstanciado no âmbito do Acórdão 2076/2005-TCU-Plenário, com o entendimento de que "seria assegurado na aposentadoria a vantagem decorrente da opção, prevista no art. 2º da Lei nº 8.911/94, aos servidores que, até a data de 18 de janeiro de 1995, tenham satisfeito os pressupostos temporais estabelecidos no art. 193 da Lei 8.112/90, ainda que sem os requisitos para aposentação em qualquer modalidade."
9.	O advento da Emenda Constitucional 20/1998, no entanto, criou um limitador que inviabiliza a extensão da aplicação do entendimento firmado Acórdão 2076/2005-TCU-Plenário, conforme esclarece a instrução da unidade técnica:
14. Todavia, após a publicação da Emenda Constitucional 20/1998, que inseriu o parágrafo segundo no art. 40 da Constituição Federal, tal entendimento deixou de produzir efeitos: 
"Art. 40 - Aos servidores titulares de cargos efetivos da União, dos Estados, do Distrito Federal e dos Municípios, incluídas suas autarquias e fundações, é assegurado regime de previdência de caráter contributivo, observados critérios que preservem o equilíbrio financeiro e atuarial e o disposto neste artigo. (Redação dada pela Emenda Constitucional nº 20, de 15/12/98) 
.................... 
§ 2º Os proventos de aposentadoria e as pensões, por ocasião de sua concessão, não poderão exceder a remuneração do respectivo servidor, no cargo efetivo em que se deu a aposentadoria ou que serviu de referência para a concessão da pensão". (Redação dada pela Emenda Constitucional nº 20, de 1998) 
15. Isso porque, a partir desse comando constitucional, foi estabelecido um limitador a ser observado por ocasião da concessão de aposentadorias e pensões por morte, qual seja, a remuneração do servidor no cargo efetivo. Assim, nenhum servidor poderá, por ocasião de sua aposentadoria, ter proventos superiores que a remuneração do seu cargo efetivo na atividade. 16. Portanto, o alcance do entendimento exposto no Acórdão 2076/2005-TCU-Plenário se limita até o dia 16/12/1998, haja vista que, a incorporação da vantagem de opção aos proventos de aposentadoria ou pensões acarreta descumprimento do art. 40, § 2º, da Constituição Federal, com redação dada pela Emenda Constitucional 20/1998. 
17. Sobre o tema (art. 40, § 2º, da Constituição Federal) , segue abaixo decisão do Supremo Tribunal Federal no âmbito do Agravo Regimental 721.354/MG, cuja relatora foi a Ministra Ellen Gracie: 
"Revisão de pensão por morte. Cumulação: previdenciária e acidentária. (...) O quantum da pensão por morte, nos termos do art. 40, § 2º, § 7º e § 8º, não pode extrapolar a totalidade dos vencimentos da remuneração do servidor à época do seu falecimento". [AI 721.354 AgR, rel. min. Ellen Gracie, j. 14-12-2010, 2ª T, DJE de 9-2-2011.] 
18. Percebe-se que o comando do art. 40, § 2º, da Constituição Federal, com redação dada pela Emenda Constitucional 20/1998, foi editado exatamente para dar efetividade ao sistema contributivo e solidário da Previdência Social, haja vista que o servidor jamais poderia efetivar contribuição social de valor que não seria incorporado aos proventos de inatividade. 
19. A incorporação aos proventos de aposentadoria ou pensão de qualquer vantagem (no caso concreto a vantagem de opção) , sem a respectiva contribuição previdenciária na ativa, contraria os princípios da solidariedade, da contributividade e do equilíbrio financeiro e atuarial, todos insculpidos no caput do art. 40 da Constituição Federal. 
20. Em virtude da instituição do princípio do equilíbrio financeiro e atuarial, uma nova fase da Previdência Social foi inaugurada, trazendo a necessidade de uma legislação que considere a necessidade de sustentabilidade financeira do sistema e que permita a concessão de benefícios com uma estreita relação com os valores contribuídos.
10.	Ressalto que a evolução jurisprudencial desta E. Corte já está pacificada e, em decisão recente, firmou o entendimento de que "é vedado o pagamento das vantagens oriundas do art. 193 da Lei 8.112/1990, inclusive o pagamento parcial da remuneração do cargo em comissão ("opção") , aos servidores que implementaram os requisitos de aposentadoria após 16/12/1998, data de publicação da Emenda Constitucional 20, que limitou o valor dos proventos à remuneração do cargo efetivo no qual se deu a aposentadoria." (Acórdão 1599/2019-TCU-Plenário, Ata nº 25/2019) .
Dessa forma, acolhendo o parecer da Sefip, cujos fundamentos incorporo como razões de decidir, VOTO no sentido de que o Tribunal aprove o Acórdão que ora submeto à deliberação desta Segunda Câmara.
TCU, Sala das Sessões Ministro Luciano Brandão Alves de Souza, em 30 de junho de 2020.
Ministro JOÃO AUGUSTO RIBEIRO NARDES 
Relator